【裁判字號】    92,聲再,1
【裁判日期】    920606
【裁判案由】    聲請再審
【裁判全文】
臺灣苗栗地方法院刑事裁定                            九十二年度聲再字第一號
    聲請人  甲○○
    即被告
右聲請人因被訴違反電子遊戲場業管理條例案件，不服本院中華民國九十一年十二月
四日所為之第二審確定判決（九十年度簡上第二九號），聲請再審，本院裁定如左：
    主  文
再審之聲請駁回。
    理  由
一、聲請意旨略以：鈞院民國九十年度簡上第二九號第二審判決以聲請人未依電子遊
    戲場業管理條例規定辦理營利事業登記，不得經營電子遊戲場業之規定，維持鈞
    院第一審判決，處聲請人拘役伍拾日，如易科罰金，以參佰元折算壹日，緩刑貳
    年。扣案之電動玩具機「水果盤」拾台（含ＩＣ板拾塊）並宣告沒收云云，顯有
    下列違誤：
    （一）鈞院認定聲請人未依電子遊戲場業管理條例規定辦理營利事業登記，不得
          經營電子遊戲場業之規定，而經營電子遊戲場業，此種犯罪係屬純正不作
          為犯，係以不作為之行為方式，實現法定構成要件，並無具體行為外觀，
          不存在供犯罪所用或供犯罪預備之用之物，故原確定判決認定扣案之電動
          玩具機「水果盤」十台係供犯罪所用之物，顯有違誤。且該電動玩具機係
          聲請人向位於新竹縣新豐鄉瑞興村崁頭一鄰五號之古春葉借用，聲請人於
          偵訊時已陳明在卷，且古春葉可出庭作証。故原確定判決認定係聲請人所
          有，亦有違誤。
    （二）電子遊戲場業，是指設置電子遊戲機供不特定人益智娛樂之營利事業，而
          經營電子遊戲場業應依公司法或商業登記法辦理公司或商業登記。此觀電
          子遊戲場業管理條例第三條及第十六條規定自明。且商業登記法第第四條
          第一款規定：「小規模商業之攤販，得免依商業登記法申請登記。」，聲
          係請人係於夜市以流動攤販之方式擺設電動玩具機，供他人娛樂，並無固
          定營業場所或店面，且於當天營業完畢機具即收回，純屬傳統夜市於路旁
          擺設攤位之流動攤販，而非電子遊戲場業管理條例、營利事業登記管理規
          則及所得稅法所稱之營利事業，故顯非電子遊戲場業管理條例所規範的對
          象，且台灣台中地方法院八十九年度易字第二八七七號判決、台灣高等法
          院台中分院八十九年度上易字第二０三五號及二０八二號判決，亦認定聲
          請人上開見解，而分別於各該案諭知被告無罪之判決。故鈞院將聲請人之
          前開行為認定違反電子遊戲場業管理條例，顯與上開判決相違。且鈞院第
          二審確定判決援用最高法院九十年度台非字第二一五號判決，亦有違不溯
          及既往原則。
    （三）本件有罪之確定判決因有上述違誤，有刑事訴訟法第四百二十條第一項第
          六款情形，因發現確實之新証據，足認受有罪判決之人應受無罪之判決者
          ，而聲請再審云云。
二、按「法院認為無再審理由者，應以裁定駁回之」，刑事訴訟法第四百三十四條第
    一項定有明文。又刑事訴訟法第四百四十一條第四款（按指舊法）所謂確實証據
    ，係指該項證據之本體顯然足為被告有利判決，不須經過調查者而言，如果證據
    之真偽尚待調查，即與確實證據之意義不符，不能據為再審理由。再者，所謂發
    現確實之新證據，係指就新證據之本身形式上觀察，毋須經調查程序，顯然可認
    為足以動搖原確定判決者而言（最高法院十九年抗字第八號、四十年台抗字第二
    號判例參照）。
三、經查：
    （一）所謂純正不作為犯，係指刑法或其他刑罰法規，規定行為人一定之作為義
          務，行為人單純違反此規定之義務，即構成犯罪之行為。未依電子遊戲場
          業管理條例規定辦理營利事業登記，不得經營電子遊戲場業，雖係禁止規
          定，但行為人若未依該規定辦理營利事業登記，而【經營電子遊戲場業】
          ，在行為人方面明顯有一【積極的作為】，並非所謂的純正不作為犯，亦
          無聲請人所謂的「不存在供犯罪所用或供犯罪預備之用之物」。再者，聲
          請人於該案之警、偵訊時均供稱扣案的電動玩具機「水果盤」十台係【其
          本人所有】（見台灣苗栗地方法院檢察署九十年度偵字第三二五號卷第三
          頁、第十一頁反面），從未供稱係其向他人所借用。因此，聲請人聲稱係
          向位於新竹縣新豐鄉瑞興村崁頭一鄰五號之古春葉借用，伊在偵訊時已陳
          明在卷云云，明顯與事實不符。且即令聲請人所稱屬實，前開電動玩具機
          「水果盤」十台係古春葉所有，此僅與沒收有關，亦不足為被告有利判決
          。換言之，無法因此即認聲請人應受無罪判決，其所新提出之証人古春葉
          ，僅能証明該電動玩具機係誰所有，從証據本身的形式上觀察，顯不足以
  動搖原確定判決，而為被告有利判決，明顯與刑事訴訟法第四百二十條第
          一項第六款所謂「因發現確實之新証據，足認受有罪判決之人應受無罪．
          ．．判決者」之要件不符。
    （二）再者，有關聲請人辯稱其係於夜市以流動攤販方式擺設電動玩具機，供他
          人娛樂，並無固定營業場所或店面，且於當天營業完畢機具即收回，純屬
          傳統夜市於路旁擺設攤位之流動攤販，故顯非電子遊戲場業管理條例所規
          範之對象云云。查其上開見解，於該條例施行初期，雖曾見諸地院或高院
          判決，但並非一致見解，且所援引的判決均是最高法院未表示見解前的見
          解，該見解為最高法院所不採，最高法院就此已表示見解，認為：電子遊
          戲場業管理條例第十條第一項前段規定：「經營電子遊戲場業，應依公司
          法或商業登記法辦理公司或商業登記」，第十五條規定：「未依本條例規
          定辦理營利事業登記者，不得經營電子遊戲場業」，第十六條規定：「非
          電子遊戲場業之其他營利事業，不得就其營業場所，供他人設置電子遊戲
          機營業」。茍未依電子遊戲場業管理條例第八條申請設立，並依第十一條
  第一項申請核發營利事業登記證，即不得經營電子遊戲場業，亦不得就非
          電子遊戲場業之營業場所，供他人設置電子遊戲機營業，別無除外規定，
          此觀該條例第一條第一項揭示之：「為管理電子遊戲場業，並維護社會安
          寧、善良風俗、公共安全及國民身心健康，特制定本條例」之立法目的，
          及第九條限制設置電子遊戲場業營業場所之地點、第十二條限制電子遊戲
          場業負責人或營業場所管理人之消極資格等有別於一般營利事業之特殊規
          定自明。而商業登記法第四條所謂小規模商業，縱得免依商業登記法申請
          商業登記，而可經營其他非違法之商業，惟如未依電子遊戲場業管理條例
          辦理營利事業登記，亦不得經營電子遊戲場業。因此未依電子遊戲場業管
          理條例辦理營利事業登記，即於夜市擺設電子遊戲機具，經營電子遊戲場
          業，已違反上開條例第十五條規定，應依同條例第二十二條規定處罰，不
          因其是否為商業登記法第四條之一般小規模商業，或是否屬營利事業登記
          規則或所得稅法所規範之營利事業，而有不同（最高法院九十年七月五日
          九十年度台非字第二一五號判決要旨參照）。因此，聲請人以其係在夜市
          以流動攤販方式，擺設水果盤電動玩具，且當天營業完畢即將電動遊戲機
          具收回，並無固定場所，並非電子遊戲場業管理條例規範之對象云云，顯
          不足採。
    （三）所謂刑法不溯及既往原則，乃指刑法之有效施行適用期間，為公布施行之
          日起，至廢止時止，因刑法若可追溯及於公布施行以前有效，則違反罪刑
          法定主義，人權將無從獲得保障。至於判決，則無所謂不溯及既往，故本
          件自與不溯及既往原則無關。本院九十年度簡上第二九號第二審確定判決
          採納最高法院上開見解駁回聲請人之上訴，並無違誤。乃聲請人曲解法律
          之適用，認本院第二審確定判決援用最高法院九十年度台非字第二一五號
          判決，有違不溯及既往原則，而主張應適用對其有利，但為最高法院所不
          採的地方法院或高等法院判決，此明顯曲解「不溯及既往原則」，毫無可
          採。再者，刑事訴訟法第四百二十條第一項第四款規定之再審理由：「原
          判決所憑之通常法院或特別法院之裁判已經確定裁判變更者」，係指原判
          決根據其他裁判認定事實而為有罪之判決，嗣後所根據之判決，已經確定
          裁判變更，不再足憑以為原判決論罪之情形而言（最高法院七十年台抗字
          第一號判決參照）。而本院前開第二審確定判決，並非根據其他裁判【認
          定事實】而為有罪之判決，僅係參考最高法院判決見解而為判決。且退步
          言之，即令係根據最高法院九十年度台非字第二一五號判決認定事實，但
          該判決亦無所謂「其後經確定裁判變更」之情形。因此並無聲請人所主張
          的刑事訴訟法第四百二十條第一項第四款的再審理由。
    （四）綜上所述，本件並無聲請人所主張「因發現確實之新証據，足認受有罪判
          決之人應受無罪判決」之情形，亦未具有刑事訴訟法所規定之其他再審原
          因，本件聲請為無理由，揆諸首揭規定，應以裁定駁回之。
據上論斷，應依刑事訴訟法第四百三十四條第一項，裁定如主文。
中      華      民      國      九十二      年      六      月    六    日
                                    臺灣苗栗地方法院刑事第二庭
                                        審判長法  官  詹 日 賢
                                              法  官  吳 炳 桂
                          法  官  劉 興 浪
右正本證明與原本無異
如不服本裁定，應於裁定送達後五日內向本院提出抗告狀。
                                              書記官  黃 士 益
中      華      民      國      九十二      年      六      月    六    日


司法院資訊處製作；財團法人民間司法改革基金會備份。
